【裁判字號】    95,上訴,1124
【裁判日期】    951219
【裁判案由】    偽造文書
【裁判全文】
臺灣高等法院臺南分院刑事判決        95年度上訴字第1124號
上  訴  人  甲○○
即被    告
選任辯護人  劉意律師
            林恒毅律師
上列上訴人因偽造文書案件，不服臺灣嘉義地方法院95年度訴字
第348號中華民國95年8月14日第一審判決（起訴案號：臺灣嘉義
地方法院檢察署94年度偵瀆字第10號），提起上訴，本院判決如
下：
    主  文
原判決關於甲○○部分撤銷。
甲○○共同犯行使業務登載不實文書罪，處有期徒刑陸月，如易
科罰金，以銀元參佰元即新臺幣玖佰元折算壹日，緩刑貳年。
    事  實
一、甲○○係嘉義縣政府農業局農務課技士，張能輝則係「嘉義
    縣水稻育苗技術改良協進會」之理事長。緣行政院農業委員
    會於九十三年間辦理「水稻育苗停灌受損營運救助計畫」，
    該計畫由行政院農業委員會農糧署（以下簡稱農糧署）及桃
    園縣、新竹縣市、苗栗縣、嘉義縣及臺南縣等縣市政府共同
    執行，甲○○係嘉義縣政府部分之計畫主辦人，負責辦理嘉
    義縣政府轄內水稻育苗中心受停灌損害之申請救助事宜。
二、依「水稻育苗中心受停灌損害救助作業要點」第二點規定，
    上開計畫之救助對象指位於政府公告停灌區內，經當地縣（
    市）政府輔導或登記有案，並繼續營運且當期稻苗作有實際
    供苗業績之水稻育苗中心。因溫進財、陳生福均非嘉義縣政
    府登記有案之水稻育苗中心負責人，不能列為救助對象；又
    馬慶聰、陳德隆及蘇錦輝雖為嘉義縣政府登記有案之水稻育
    苗中心負責人，渠三人卻因積欠債務，而遭債權人向法院聲
    請強制執行。然溫進財為圖無須經由其弟溫進頓（為登記有
    案之水稻育苗中心負責人）即可直接取得救助金，乃請示甲
    ○○可否將溫進頓之救助金分成二筆；又馬慶聰及蘇錦輝均
    恐以自己名義申請救助金，將遭法院扣押執行，馬慶聰乃透
    過溫進頓、溫進財二人，亦請示甲○○可否將自己之救助金
    列在溫進頓或溫進財名下；蘇錦輝則經由張能輝，請示甲○
    ○可否將自己之救助金列在張能輝名下；而陳生福亦恐以其
    父陳德隆名義申請救助金，將遭法院扣押執行，亦向甲○○
    表示欲以自己名義申請救助金。
三、甲○○為便利張能輝、溫進財、溫進頓、馬慶聰、陳生福及
    蘇錦輝（以上四人另行偵辦）等人申請救助金，竟向渠等表
    示只要渠等相互講好即可，甲○○遂與張能輝、溫進財、溫
    進頓、馬慶聰、陳生福及蘇錦輝等人，共同基於行使業務登
    載不實文書之犯意聯絡，無視於上開法令之規定，於九十三
    年九月間，先由甲○○委由不知情之嘉義縣政府農業局農務
    課約僱人員林珊君代為繕打製作張能輝、溫進頓等人業務上
    所應登載之文書─「嘉義縣九十三年一期稻作缺水停灌之水
    稻育苗中心損害救助金額一覽表」（以下簡稱「損害救助金
    額一覽表」），於該一覽表內將不具申請救助金資格之溫進
    財虛列為救助對象，而將溫進頓之申請救助金額新臺幣（下
    同）四十五萬元中之十九萬元及馬慶聰之申請救助金額十三
    萬元，均虛偽登載於溫進財名下（合計三十二萬元），並將
    蘇錦輝之申請救助金額三萬二千五百元虛偽登載於張能輝名
    下，及將不具申請救助金資格之陳生福虛列為救助對象，而
    將陳德隆之申請救助金額八萬二千五百元虛偽登載於陳生福
    名下。甲○○為溫進頓、張能輝等人製作完成上開登載不實
    之「損害救助金額一覽表」後，交由張能輝負責將該一覽表
    交予表列之救助對象蓋用印章後，再由「嘉義縣水稻育苗技
    術協進會」製作成「九十三年一期稻作缺水停灌致使水稻育
    苗中心減育秧苗之營運損失救助印領清冊」，函送嘉義縣政
    府，由甲○○於九十三年九月二十二日以嘉義縣政府府農務
    字第0930119216號函文，將該登載不實之「損害救助金額一
    覽表」檢送予農糧署南區分署，再核轉農糧署以為行使。嗣
    農糧署即依據上開「損害救助金額一覽表」所載，如數核撥
    救助金予表列救助對象，足以生損害於農糧署核撥救助金之
    正確性。
四、案經法務部調查局嘉義縣調查站移送台灣嘉義地方法院檢察
    署檢察官偵查起訴。
    理  由
壹、證據能力部分：按被告以外之人於審判外之陳述，經當事人
    於審判程序同意作為證據，法院審酌該言詞陳述或書面陳述
    作成時之情況，認為適當者，亦得為證據。當事人、代理人
    或辯護人於法院調查證據時，知有第一百五十九條第一項不
    得為證據之情形，而未於言詞辯論終結前聲明異議，視為有
    前項之同意，刑事訴訟法第一百五十九條之五定有明文。查
    本件認定事實所引用之供述證據，經檢察官、被告及其辯護
    人於本院準備程序中均表示無意見，於審理時提示被告及其
    辯護人均表示無意見，迄於言詞辯論終結前亦未聲明異議，
    可認為同意作為證據，本院審酌該供述證據之取得過程並無
    瑕疵，與本案待證事實間復具有相當之關聯性，以之為本案
    證據尚無不當，自得採為證據，又所引用之文書證據，均係
    公務員職務上製作之文書或從事業務之人於業務上或通常業
    務過程所須製作之紀錄文書、證明文書，並無顯不可信之情
    況，亦得為證據，先予敘明。
貳、實體部分：
一、被告甲○○對於上述犯罪事實除否認有足生損害外，其餘均
    坦白承認，並經證人溫進頓、馬慶聰、陳生福、蘇錦輝證述
    明確，許彰敏亦證稱被告甲○○係負責承辦上開申請救助金
    作業及其處理流程等情、證人許獻志證稱救助對象、箱數、
    金額係由嘉義縣政府認定，再陳報農糧署南區分署核轉農糧
    署等情。此外並有：
（一）嘉義縣水稻育苗技術改良協進會第五屆理監事新當選名單
    影本（見偵查卷第79頁、第80頁）。證明張能輝係嘉義縣水
    稻育苗技術改良協進會之理事長。
（二）行政院農業委員會農業管理計畫九十三年度單一計畫說明
    書「水稻育苗停灌受損營運救助計畫」影本（見調查站卷第
    68頁至第72頁）。農糧署九十三年七月二十二日農糧產字第
    0931132506號函及所附嘉義縣九十三年度停灌區較九十二年
    一期種植水稻減少估算表影本一份（見調查站卷第53頁至第
    54頁反面）。證明嘉義縣政府應依據水稻育苗中心受停灌損
    害救助作業要點之規定，召開會議確認個別對象救助箱數，
    以辦理救助申請事宜。
（三）嘉義縣政府九十三年九月十日府農務字第093114553號函
    （稿）及所附九十三年一期稻作缺水停灌致使水稻育苗中心
    減育秧苗之營運損失救助作業會議紀錄影本（見調查站卷第
    56 頁正、背面）。證明嘉義縣政府有於九十三年六日召開
    會議，請水稻育苗協進會再次確認救助對象、救助箱數及金
    額，並提報印領清冊之事實。
（四）「嘉義縣九十三年一期稻作缺水停灌之水稻育苗中心損害
    救助金額一覽表」影本（見調查站卷第58頁至第62頁、偵查
    卷第88頁至第95頁）、嘉義縣水稻育苗技術協進會九十三年
    九月十三日嘉稻協字第022號函影本（見調查站卷第57頁）
    。證明被告甲○○製作「損害救助金額一覽表」後，交由張
    能輝負責將該一覽表交予表列之救助對象蓋章，作成「九十
    三年一期稻作缺水停灌致水稻育苗中心減育秧苖之營運損失
    印領清冊」，再由嘉義縣水稻育苗技術協進會函送嘉義縣政
    府之事實。
（五）嘉義縣政府九十三年九月二十二日府農務字第0930119216
    號函影本（見調查站卷第63頁至第67頁）。證明嘉義縣水稻
    育苖協進會將上開蓋印完畢之「損害救助金額一覽表」製作
    成「九十三年一期稻作缺水停灌致使水稻育苗中心減育秧苗
    之營運損失救助印領清冊」，函送嘉義縣政府，再由嘉義縣
    政府轉呈函送農糧署南區分署以為行使之事實。
（六）農糧署南區分署94年1月4日農糧南產字第0941160092號函
    影本、嘉義縣政府94年1月13日府農務字第0940012733號函
    影本（見偵查卷第113頁背面起至第118頁止）。證明農糧署
    依據上開「損害救助金額一覽表」所載，如數核撥救助金予
    表列救助對象之事實。
二、依水稻育苗中心受停灌損害救助作業要點第二點規定，救助
    對象指位於政府公告停灌區內，經當地縣市政府輔導或登記
    有案，並繼續營運且當期稻作有實際供苗業績之水稻育苗中
    心（見調查站卷第55頁、偵查卷第85頁），而依嘉義縣政府
    九十四年十月十六日府社行字第0940133510號函檢送之嘉義
    縣水稻育苗技術改良協進會會員名單（見偵查卷第77頁至第
    78 頁），溫進財及陳生福均非經政府輔導或登記有案之會
    員，依上述要點規定，均不具申請救助金資格之事實。然被
    告溫進財為圖無須經由其弟溫進頓即可直接取得救助金，被
    告甲○○竟接受溫進財請託，將溫進頓之救助金分成二筆。
    又馬慶聰及蘇錦輝均恐以自己名義申請救助金，將遭法院扣
    押執行，馬慶聰乃透過溫進頓、溫進財二人，請託被告甲○
    ○將自己之救助金列在被告溫進財名下，被告甲○○竟接受
    請託將馬慶聰之救助金十三萬元列在溫進財名下。蘇錦輝則
    經由被告張能輝，請託被告甲○○將自己之救助金列在張能
    輝名下，被告甲○○竟接受請託將蘇錦輝之救助金三萬二千
    五百元列在張能輝名下。而陳生福亦恐以其父陳德隆名義申
    請救助金，將遭法院扣押執行，乃向被告甲○○表示欲以自
    己名義申請救助金，被告甲○○亦接受請託將陳生福列為救
    助對象，請領八萬二千五百元。凡此均係不實之事項，被告
    甲○○為張能輝、溫進頓等人登載於渠等育苗中心業務上所
    應登載之損害救助金額一覽表之文書上，再由嘉義縣水稻育
    苗協進會將之製作成上開營運損失印領清冊函送嘉義縣政府
    ，再由嘉義縣政府檢送農糧署南區分署以行使，農糧署並據
    以核撥救助金，自足以生損害於農糧署核撥救助金之正確性
    。被告所辯不足生損害，尚有誤會，不足採取。
三、查「嘉義縣九十三年一期稻作缺水停灌之水稻育苖中心損害
    救助金額一覽表」，係由嘉義縣水稻育技術協進會檢送嘉義
    縣政府，是該一覽表即非嘉義縣政府之公務員所製作之公文
    書，而係嘉義縣各水稻育苗中心欲請領補助款於其業務上所
    製作之文書，有嘉義縣水稻育苗技術協進會函可按（見偵卷
    第87頁）。又溫進頓、張能輝等人請示被告以前開方式申報
    ，被告應允後再將此明知不實內容之資料委由不知情之約僱
    人員代為繕打而完成文書，雖該約僱人員不知情欠缺犯罪故
    意而免責，利用者應成立間接正犯，仍難解被告刑責，所辯
    被利用者不構成犯罪，被告亦無犯罪可言亦無足採，
四、綜上所述，本件事證明確，被告犯行足堪認定，自應依法論
    科。
參、論罪科刑部分：
一、論罪：核被告甲○○所為，係犯刑法第二百十六條、第二百
    十五條之行使業務文書登載不實罪。被告與張能輝、溫進頓
    等人有犯意聯絡及行為分擔，被告雖非從事業務之人，但與
    溫進頓、張能輝等人共同行使業務登載不實文書罪，依刑法
    第二十八條、第三十一條第一項之規定，皆為正犯。被告甲
    ○○登載後復持以行使，其登載不實之低度行為，應為行使
    之高度行為所吸收，不另論以登載不實業務文書罪。被告甲
    ○○利用不知情之林珊君犯罪，為間接正犯。被告甲○○與
    張能輝、溫進財與溫進頓、馬慶聰、陳生福、蘇錦輝間，就
    上開犯行分別有犯意聯絡及行為分擔，皆為正犯。公訴意旨
    認被告所為，係犯刑法第二百十六條、第二百十三條之行使
    公務員登載不實公文書罪，起訴法條容有未洽，因其基本社
    會事實同一，本院自得依刑事訴訟法第三百條之規定變更檢
    察官所引適用之法條。又被告係無特定關係而成立之正犯，
    依修正後刑法第三十一條但書之規定，減輕其刑。
二、刑法新舊法比較：按行為後法律有變更者，適用行為時之法
    律。但行為後之法律有利於行為人者，適用最有利於行為人
    之法律，刑法第二條第一項定有明文。查被告行為後，刑法
    已於九十四年二月二日修正公布，並於九十五年七月一日生
    效施行。茲比較本案所涉新舊刑法：
（一）共犯部分：比較時應就罪刑有關之共犯、未遂犯、想像競
      合犯、牽連犯、連續犯、結合犯，以及累犯加重、自首減
      輕暨其他法定加減原因（如身分加減）與加減比例等一切
      情形，綜其全部罪刑之結果而為比較。被告犯罪後刑法第
      三十一條第一項增訂但書規定，即無特定關係而成立之正
      犯或共犯者，「得減輕其刑」，該增訂雖非犯罪構成要件
      之變更，但顯已影響被告刑罰之法律效果，自屬法律有變
      更，比較新、舊法結果，以修正後刑法第三十一條第一項
      規定較有利於被告。
（二）易科罰金部分：被告於犯罪時之刑法第四十一條第一項前
      段規定：「犯最重本刑為五年以下有期徒刑以下之刑之罪
      ，而受六個月以下有期徒刑或拘役之宣告，因身體、教育
      、職業、家庭之關係或其他正當事由，執行顯有困難者，
      得以一元以上三元以下折算一日，易科罰金。」。又被告
      行為時之易科罰金折算標準，修正前罰金罰鍰提高標準條
      例第二條前段（現已刪除）規定，就其原定數額提高為一
      百倍折算一日，則本件被告行為時之易科罰金折算標準，
      應以銀元三百元折算一日，經折算為新臺幣後，應以新臺
      幣九百元折算為一日。惟修正後之刑法第四十一條第一項
      前段則規定：「犯最重本刑為五年以下有期徒刑以下之刑
      之罪，而受六個月以下有期徒刑或拘役之宣告者，得以新
      臺幣一千元、二千元或三千元折算一日，易科罰金。」。
      比較修正前後之易科罰金折算標準，以修正前之規定，較
      有利於被告，故應適用修正前刑法第四十一條第一項前段
      規定，定其折算標準。
（三）罰金部分：刑法第三十三條第五款關於「罰金：一元以上
      」之規定，修正公布為「罰金：新台幣一千元以上，以百
      元計算」，刑法法定本刑中列有罰金者，其法定最低度罰
      金因之提高，涉及科刑規範變更，自有新舊法比較之必要
      ，比較結果，以舊法有利於行為人，應適用修正前刑法之
      規定，定其罰金部分之法定刑。
三、撤銷改判之理由：原審以被告罪證明確，因予論罪科刑，固
    非無見，惟查：嘉義縣水稻育苗技術協進會檢送之「九十三
    年一期稻作缺水停灌致水稻育苗中心減育秧苗之營運損失印
    清領冊」及所附之「損害救助金額一覽表」，並非嘉義縣政
    府公務員所製作之公文書，係育苗中心業務上所製作之文書
    ，被告並未有登載之行為，亦未將該印領清冊作為其公務上
    所製作之文書之一部，僅係將該印領清冊轉呈函送農糧署南
    區分署，有如前述，是原審認該「損害救助金額一覽表」係
    公文書，即有未洽。上訴意旨指摘該「損害救助金額一覽表
    」並未致生損害云云，雖無理由，但指摘該「損害救助金額
    一覽表」並非被告公務上所製作之文書，則有理由。原判決
    既有可議，自屬無可維持，自應由本院依法撤銷改判，以期
    適法。
四、科刑：爰審酌被告係受張能輝及溫進頓等農民請託，為便利
    申請救助金而犯罪，惟被告並未獲有其他不法利益，並參酌
    其所生之危害及犯後態度等一切情狀，量處如主文第二項所
    示之刑，並依法諭知易科罰金之折算標準。末查，被告未曾
    因故意犯罪，受有期徒刑以上刑之宣告，有台灣高等法院被
    告全國前案紀錄表附卷可憑，其為積極完成此次救助金之發
    放作業，為配合請款而犯本案，所犯情節尚輕，經此次偵、
    審程序之教訓，自應知所警惕，而無再犯之虞，本院因認其
    所受刑之宣告，以暫不執行為適當，爰依刑法第七十四條第
    一項第一款之規定併予宣告緩刑二年，以勵自新。另犯罪在
    新法施行前，新施行後，緩刑之宣告，應適用新法第七十四
    條之規定，併此敘明（參照最高法院95年度第8次刑事庭會
    議決議紀錄）。
據上論斷，應依刑事訴訟法第三百六十九條第一項前段、第三百
六十四條、第三百條、第二百九十九條第一項前段，刑法第二條
第一項、第二十八條、第二百十六條、第二百十五條、第三十一
條第一項、（修正前）刑法第四十一條第一項前段、第七十四條
第一項第一款，罰金罰鍰提高標準條例第一條前段、（廢止前）
第二條，判決如主文。
本案經檢察官蘇南桓到庭執行職務。
中    華    民    國    95    年    12    月    19    日
                  刑事第二庭    審判長法  官  葉居正
                                      法  官  吳森豐
                                      法  官  吳勇輝
以上正本證明與原本無異。
檢察官如不服本判決應於收受本判決後十日內向本院提出上訴書
，其未敘述上訴理由者並得於提起上訴後十日內向本院補提理由
書。
本件被告不得上訴。
                                      書記官  李良倩
中    華    民    國    95    年    12    月    19    日
本判決論罪科
中華民國刑法第215條
（業務上文書登載不實罪）
從事業務之人，明知為不實之事項，而登載於其業務上作成之文
書，足以生損害於公眾或他人者，處3年以下有期徒刑、拘役或5
百元以下罰金。
中華民國刑法第216條
（行使偽造變造或登載不實之文書罪）
行使第210條至第215條之文書者，依偽造、變造文書或登載不實
事項或使登載不實事項之規定處斷。


司法院資訊處製作；財團法人民間司法改革基金會備份。
